臺灣高等法院臺中分院刑事判決　　　　　　　　九十三年度交上訴字第一四五七號
　　上　訴　人
　　即　被　告　乙○○
　　　　　　　　丙○○原名詹.
右上訴人即被告等因業務過失致死等案件，不服臺灣彰化地方法院九十三年度交訴字
第三十七號，中華民國九十三年六月二十九日第一審判決（起訴案號：臺灣彰化地方
法院檢察署九十二年度偵字第一八四一號），提起上訴，本院判決如左：
　　主      文
原判決關於乙○○業務過失致死部分撤銷。
乙○○因業務上之過失致人於死，處有期徒刑壹年貳月。
其他上訴駁回。
乙○○撤銷改判部分所處有期徒刑壹年貳月，與上訴駁回部分所處有期徒刑月，應
執行有期徒刑壹年月。
　　事      實
一、乙○○係從事水電工程工作之人，其雖無自用小客車駕駛執照，平時執行業務時
    ，仍需駕駛小貨車載運水電器材及相關維修工具，駕駛小貨車為其附隨業務，為
    從事業務之人。其知悉飲酒將導致意識不清、判斷力減退之副作用，無法安全操
    駕車輛，而於民國九十一年三月二十五日下午，在彰化縣芳苑鄉路平村友人住處
    飲酒後，已達不能安全駕駛動力交通工具之程度，竟仍於該日下午三時許，自其
    位於彰化縣芳苑鄉○○路三十二之一號之住處，駕駛車牌Ｍ四－八二三○號自用
    小貨車，沿彰化縣芳苑鄉路○路由南往北，欲前往同鄉鴨寮村為人修繕水電設施
    。迄同日下午三時三十分許，行經該路段路平高幹四十五號電桿前時，原應注意
    車前狀況，警戒前方，超車時並應注意保持車輛併行間隔，隨時採取必要之安全
    措施，且飲用酒類其吐氣所含酒精濃度超過每公升零點二五毫克，不得駕車，依
    當時天候、路況等客觀情事，亦無不能注意之情形，詎疏未注意及此，見同向由
    謝許寶猜騎乘之腳踏車緩行於前方，竟因酒後意識狀況欠佳，貿然由腳踏車左側
    超越，未料因測距不足，該自用小貨車右前照後鏡及車身擦撞謝許寶猜及其所騎
    乘之腳踏車，使謝許寶猜連同腳踏車傾倒，因而頭部重撞地面，導致嚴重顱內出
    血，後雖經送彰化基督教醫院急救，延至同年月二十六日下午八時四十五分許，
    仍因傷重不治死亡。嗣經警於彰化基督教醫院尋獲乙○○，並測得其呼氣酒精濃
    度值高達每公升零點二九毫克。乙○○之妻丙○○（原名詹秀花）於得悉乙○○
    肇事後，竟意圖使犯人乙○○隱避，立即騎乘機車趕往現場，待彰化縣警察局二
    林分局員警到場處理時，向員警表明伊為實際駕車肇事之人，藉此頂替乙○○。
二、案經謝許寶猜之子丁○○告訴（有關公共危險及業務過失致死部分）及告發（有
    關頂替部分）暨臺灣彰化地方法院檢察署檢察官自動檢舉偵查起訴。
　　理      由
一、訊據上訴人即被告乙○○、丙○○均矢口否認右揭犯行，被告乙○○辯稱：案發
    時車子不是伊開的，是丙○○開的，伊當時騎機車跟在小貨車後面約兩個車身的
    距離，當時看到丙○○駕車擦撞到被害人的腳踏車後車子就滑行到斜對面去，伊
    就將機車停下來，並到該車乘客座尋找行動電話，但是找不到，後來就叫丙○○
    一起下車處理云云；被告丙○○辯稱：案發時車子確實是伊開的，當時被害人是
    騎腳踏車在路中間，不是很穩定，被害人當時好像要迴轉，伊原本想要閃過被害
    人，但是貨車後輪擦撞到被害人，擦撞到之後對向車道有一部砂石車過來，所以
    就將貨車滑向對向的路邊，要讓砂石車先過，伊不知道乙○○騎機車跟在後面，
    小貨車確實係伊所駕駛，並無頂替云云。惟查：
  (一)、被告丙○○於警詢時先是供稱：「我於九十一年七月二十五日下午三時三十分
      許，在彰化縣芳苑鄉路○路路平高幹四十五號前，駕駛車牌號碼Ｍ四－八二三
      ○號自用小貨車，裡面乘坐我先生乙○○，與謝許寶猜發生車禍，當時謝許寶
      猜騎腳踏車由北往南逆向行駛，之後又突然擦撞到我車子右後輪後倒地受傷，
      我先生就下車請路人報警送醫。」云云，於檢察官初訊時亦為相同之供述。然
      嗣經檢察官發現案發現場照片中，車主登記為被告丙○○所有之車牌號碼ＮＰ
      Ｌ－六一七號機車亦停放於肇事地點路旁，檢察官隨即前往被告丙○○位於彰
      化縣芳苑鄉○○路三十二之一號之住處勘驗，發現被告丙○○住處停放之車牌
      號碼ＮＰＬ－六一七號機車確為當日停放於案發地點之機車無誤，有勘驗筆錄
      一份附卷可按。則衡情若被告丙○○及乙○○二人當日係同坐於前揭肇事之小
      貨車上，當日又無被告二人之其他親人前往案發現場，被告丙○○所有之車牌
      號碼ＮＰＬ－六一七號機車焉有可能自行出現於案發現場之理？至此被告丙○
      ○於九十一年五月十五日偵查中經檢察官訊問時始坦承：「（問：家屬成員？
      ）有公婆及三個小孩，最大十一歲了。」、「（問：公婆會不會騎機車？）不
      會。」、「（問：九十一年三月二十五日車禍發生後，有無你的家人到現場過
      ？）沒有，只有我與我先生在場，並無其他親戚朋友到現場。」、「（問：是
      不是車禍後，你先生打電話回家給你，告訴你車禍了，要你趕快到現場去？）
      打到我家給我，因為我們一家老小都靠他。」、「（問：你接電話後，就去車
      禍現場，是不是？）（哭‧‧‧）」、「（問：為何你要出來頂替罪名？）因
      為我家老小皆要靠我先生，我公婆年紀大，而我的小孩也只有最大的十一歲而
      已，嗚‧‧‧」等語。是以被告丙○○於該次偵訊中已自承係因被告乙○○為
      家中經濟支柱，始出而頂替被告乙○○之情；雖嗣後被告丙○○又否認上情，
      並請求原審法院勘驗前揭偵訊錄音帶，而經原審於審理時勘驗結果，確認錄音
      內容與筆錄記載相符，且檢察官訊問時亦無使用強暴、脅迫、利誘、詐欺、疲
      勞訊問、違法羈押或其他不正方法之情形，被告丙○○前揭自白即具有證據能
      力，且與常情不相違。
(二)、至被告乙○○雖矢口否認右揭犯行，但查其於警詢時先是供稱：「於九十一年
      三月二十五日下午三時三十分許，我妻子丙○○駕駛車牌號碼Ｍ四－八二三○
      號自用小貨車由南往北行駛，在彰化縣芳苑鄉路○路路平高幹四十五號和別人
      發生車禍，而當時我在車上，當時謝許寶猜騎腳踏車由北往南逆向且由路邊慢
      慢往中心線移，之後又突然往我車子右後輪閃過來，擦撞到我車子右後輪部位
      ，而我妻子才會把車子停在對向車道。死者擦撞到我右後方時有東西跳起而打
      到右前方玻璃，因而破損，而當時我即開車跟死者至醫院，後經警方酒精測試
      為○‧二九ｍｇ／ｌ。」云云；待檢察官發覺被告丙○○之車牌號碼ＮＰＬ－
      六一七號機車出現於案發現場路旁時，即改稱：「當天我在謝熀麟家中喝酒後
      ，我先開車回去，然後回到家後跟我太太說叫她去跟鴨寮老闆說我晚點再去工
      作，我太太出去後我就在我家客廳休息，過了四、五分鐘，我就騎機車跟在我
      太太後面要去工作。我騎機車在後面約五十公尺看見這輛自行車騎的太靠近中
      間線，車禍後我上貨車去找手機，想要打電話叫救護車，但找不到就找路邊的
      人去打電話，之後我就去抱傷者。」云云。觀諸其前後供述，就肇事時是否在
      小貨車上，彼此矛盾，顯係見風轉舵，視檢察官偵查所發現之事實而臨訟編造
      之嫌；且肇事現場至被告乙○○家，路程僅約一、三公里，以時速三十至四十
      公里行進（被告丙○○於警詢時供稱其當時時速約三十至四十公里），約二分
      鐘即可到達，若渠等所辯屬實，則被告乙○○於被告丙○○開車出去後約四、
      五分鐘才騎乘機車出發，被告乙○○到達現場後，被告丙○○應早已肇事，被
      告乙○○焉有可能目擊肇事經過？再者，若被告乙○○當日欲晚點前往工作，
      衡情僅在家以電話聯絡即可，焉有費神由被告丙○○駕車親赴告知之必要？是
      其所辯不僅前後矛盾，更與常情相違，實難以採信。又觀諸被告乙○○於警詢
      時與被告丙○○所供大致相符，惟待檢察官發覺渠等所述不實後，被告丙○○
      即坦承確有頂替情事，被告乙○○則改稱當日係騎乘摩托車跟隨在後云云；而
      被告丙○○嗣後又否認頂替情事，亦配合被告乙○○之供述而改稱被告乙○○
      當日係騎乘機車跟隨在後云云。凡此均顯見渠等於警詢前即已勾串證言，待供
      述之破碇經檢察官發覺後，渠等才又編織另一套謊言之情形。
  (三)、再者，關於車禍發生前被告乙○○及丙○○二人之行程，被告乙○○於偵查中
      供稱：「當日從上午十一點多喝酒喝到十二點半，在路平路謝熀麟家及其朋友
      一起喝，十二點多回家休息，我太太當時在樓上，不知在做何事，我是在樓下
      ，直至將近三點她下來叫我去上工，我即與我太太要去鴨場，做工作是做鐵管
      ，這管子是送蒸氣用的。」云云；被告丙○○則供稱：「當日下午約二點多我
      先生回來，當時我人在院子旁邊的倉庫，他車子有開進院子，然後他就下車到
      倉庫內整理水電工具，並叫我說要去工作，我確有看他下車，他回家並沒有休
      息。」云云，觀諸二人所供差距甚大並相矛盾，且被告丙○○對於被告乙○○
      飲酒之事隻字未提，被告乙○○則供稱十二點多後即未飲酒。衡情若案發時確
      非由被告乙○○駕駛，渠等自可將被告乙○○飲酒之過程完整供出，焉需如此
      掩飾迴避？顯見二人均有掩飾被告乙○○酒後駕車之事實而臨訟編造之嫌，彼
      等供述係由丙○○駕車一節，自不足採信。而後經證人陳黃玉蘭（係謝熀麟之
      妻）於偵查中證述：「當日乙○○是約中午十二點左右來的，我越南朋友是快
      四點離開的，他們離開的時間與乙○○離開的時間差距可以確定是一個小時。
      」等語，顯見被告乙○○係於當日下午三時許始離開謝熀麟之住處，而此時距
      案發僅約半小時，被告乙○○之酒意自不可能於如此短暫之時間內消退。
  (四)、另被告丙○○及乙○○雖均坦承肇事後，造成前揭自用小貨車右前後視鏡損壞
      及右後輪刮傷，惟被告丙○○對於右前後視鏡究係如何損壞一節，均無法交代
      清楚，且一再供述係因被害人逆向擦撞其右後輪導致事故發生云云。然經彰化
      縣警察局員警對於車牌號碼Ｍ四－八二三○號自用小貨車，及被害人謝許寶猜
      所騎乘之腳踏車比對勘查結果，該腳踏車之左側手把護套上附著外來藍色油漆
      ，距地高度約八十五公分，而該自小貨車右前側亦有一擦痕，距地高度亦約八
      十五公分，而嗣後經警將該自小貨車之藍色烤漆片，與該腳踏車左側手把護套
      上所附著之外來藍色油漆刮取，送往內政部警政署刑事警察局鑑驗結果，外觀
      及成分均相似，有彰化縣警察局刑案現場勘查報告表，及內政部警政署刑事警
      察局鑑驗書各一份附卷可按，顯見案發時該自用小貨車之右前側，應有擦撞到
      該腳踏車之左側手把，再參諸前揭勘查報告表所附之模擬擦撞照片，在發生前
      揭擦撞下，被害人謝許寶猜應有碰撞到該自用小貨車之右前後視鏡，因而導致
      該自用小貨車之右前後視鏡破裂。則該自用小貨車之右前側，既係與該腳踏車
      之左側發生擦撞，再參諸卷附之道路交通事故調查報告表及案發現場照片，顯
      見肇事時二車應為同方向行駛，而經檢察官將本案送請臺灣省彰化縣區行車事
      故鑑定委員會鑑定結果，亦同此認定，有該會九十二年五月二日彰鑑字第九二
      ○三○七號函附卷可按。再經本院送請臺灣省車輛行車事故覆議鑑定委員會鑑
      定結果，仍持相同看法，有該會九十三年十一月九日府覆議字第九三一一○九
      二號函在卷可稽。又依照前揭勘查報告表所載，該腳踏車之左右兩側並無明顯
      毀損情形，而經現場模擬該自用小貨車右後輪擦痕如何造成，因腳踏車欲接觸
      貨車時，騎乘人之身體會先碰觸貨車，故該擦痕由腳踏車直立或傾倒造成的機
      率甚小，亦即該擦痕係由與腳踏車擦撞所造成之機率實屬不高，凡此均足徵被
      告丙○○所辯：被害人謝許寶猜係逆向行駛擦撞其右後輪云云，與事實不符。
  (五)、本件徵得被告乙○○及丙○○二人同意後，由法務部調查局對於渠等進行測謊
      結果，被告乙○○稱：「(一)非渠開車肇事，(二)渠係騎機車到車禍現場。」，及
      被告丙○○稱：「(一)車禍係渠開車肇事。(二)車禍時，乙○○沒有開車。」經以
      控制問題法及混合問題法測試，均呈情緒波動之反應，研判有說謊，有該局調
      科參字第○九二○○○六一五九○號測謊報告書附卷足參，更足徵被告乙○○
      應為案發時實際駕車之人，被告丙○○係事後接獲通知始騎乘機車趕赴現場之
      情，應堪認定。至被告乙○○雖一再辯稱本件肇事後，其確未打電話通知丙○
      ○到現場，並舉卷附電話通聯紀錄，欲反證本件為被告丙○○駕車肇事，其係
      騎機車尾隨在後到達現場。但查被告乙○○於警訊起始終供稱，本件係其請路
      人吳主賜打電話報警，而證人吳主賜亦證稱確係其打電話求救，顯見肇事當時
      被告自己並無隨身電話可供聯絡；則其藉由吳主賜之電話，或路邊公用電話呼
      叫被告丙○○騎機車到場，並非不可能。故被告乙○○辯稱其未以自己之行動
      電話聯絡丙○○，並不能反證係被告丙○○駕車肇事，乃事理之當然。至被告
      住家電話之通聯紀錄，因欠缺來話紀錄，並無從反證被告辯解之事實，附此
      明。
  (六)、此外復有交通事故調查報告表、現場照片六幀及呼氣酒精濃度測試紀錄一份附
      卷可稽。另本件車禍被害人謝許寶猜，確因本件車禍，致受頭部外傷，顱內出
      血，不治死亡，亦經臺灣彰化地方法院檢察署檢察官督同檢驗員相驗屬實，製
      有勘驗筆錄、相驗屍體證明書、驗斷書在卷可憑。按汽車行駛時，駕駛人應注
      意車前狀況及兩車併行之間隔，並隨時採取必要之安全措施；汽車駕駛人飲用
      酒類後，其吐氣所含酒精濃度超過每公升○‧二五毫克以上者，不得駕車，道
      路交通安全規則第九十四條第三項、第一百十四條第二款分別定有明文。被告
      乙○○駕車自應注意上述道路交通安全規定。又依附卷之交通事故調查報告表
      所載，本件肇事時、地之天候、路況皆良好。則肇事當時，被告乙○○並無不
      能注意之情事。其竟疏未注意及此，而貿然酒後駕車，在超車時因測距不足，
      而擦撞被害人謝許寶猜肇事，顯有過失。且被告乙○○過失行為與被害人謝許
      寶猜傷重死亡間，具有相當因果關係。
　(七)、又依學者實證研究顯示，酒精對駛績效之影響，當血液中酒精濃度（ＢＡＣ值
      ）達百分之○、○三至○、○五時（相當於呼氣酒精濃度每公升○、一五至○
      、二五毫克），會有視覺與反應靈敏度減弱，對速度及距離判斷力較差之情形
      ，達百分之○、○五至○、○八時（相當於呼氣酒精濃度每公升○、二五至○
      、○四毫克），會有反應遲鈍、駕駛能力受損，對事情之判斷開始猶豫不決之
      情形（臺灣高等法院檢察署八十八年十一月編製：刑法第一百八十五條之三酒
      後駕車「不能安全駕駛」認定標準之相關論文資料，第二十五頁可資參考）。
      本件被告乙○○於肇事後，迄同日晚上十時五十七分許，距離肇事時已逾七小
      時以上，經警測試其呼氣酒精濃度仍高達每公升○、二九毫克，參以酒精在人
      體內代謝情形，顯見其於肇事當時，已達不能安全駕駛之程度，其猶執意駕駛
      車輛，綜上綜述，本件事證明確，被告乙○○酒後駕車及業務過失致死之犯行
      ，及被告丙○○頂替之犯行，均堪認定。
二、按被告乙○○係從事水電工程工作之人，其平時執行業務時，需駕駛小貨車載運
    材料及工具，駕駛汽車為其附隨業務，為從事業務之人。其於飲用酒類後，已達
    於不能安全駕駛動力交通工具之程度，竟猶執意駕車執行業務，且因過失駕車行
    為致人於死，所為係犯刑法第一百八十五條之三之服用酒類不能安全駕駛動力交
    通工具而駕駛罪，及同法第二百七十六條第二項之業務過失致死罪。另被告丙○
    ○所為，係犯刑法第一百六十四條第二項、第一項之意圖使犯人隱避而頂替罪。
    被告乙○○所犯前開二罪間，犯意各別，行為互殊，應予分論併罰。又被告乙○
    ○無駕駛執照（此業據被告乙○○供述甚詳），仍駕駛自用小客車，且酒醉駕車
    肇事致被害人謝許寶猜死亡，依法應負刑事責任，就其所犯業務過失致死罪部分
    應依道路交通管理處罰條例第八十六條第一項之規定加重其刑。而被告丙○○為
    被告乙○○之配偶，其為迴護被告乙○○而犯刑法第一百六十四條之罪，應依刑
    法第一百六十七條之規定減輕其刑。原審法院就被告乙○○業務過失致人於死部
    分，認其罪證明確，而予論科，固屬有據；然被告乙○○係無照駕駛肇事致人死
    亡，已如前述，依道路交通管理處罰條例第八十六條第一項規定，同為加重其刑
    之事由，原審未加以敘明，致適用法律疏漏，自有未當。被告乙○○上訴意旨否
    認過失致死犯行，執以指摘原判決此部分不當，雖無理由，然原判決關於此部分
    既有未洽，仍應由本院原判決關於此部分撤銷改判。爰審酌被告乙○○酒醉駕車
    造成他人生命之喪失，其過失程度非輕，迄未與死者家屬和解，被害人家屬內心
    所受傷痛程度甚鉅，事後又飾詞卸責，毫無悔意，態度不佳等一切情狀，量處如
    主文第二項所示之刑示懲。至被告乙○○酒後駕車犯刑法第一百八十五條之三之
    罪，及被告丙○○頂替罪部分，原審法院認被告等均罪證明確，適用刑法第一百
    八十五條之三、第一百六十四條第一項、第二項、第一百六十七條，罰金罰鍰提
    高標準條例第一條前段、第二條規定，審酌被告洪進公酒後駕車，危害大眾交通
    安全甚鉅，而被告丙○○為顧及家庭生計，貿然出面頂替其夫之犯行，及被告二
    人犯後均否認犯行，態度不佳等一切情狀，分別量處被告乙○○有期徒刑三月，
    被告丙○○有期徒刑二月，並就被告丙○○部分，諭知易科罰金之折算標準。其
    認事用法，均無違誤，量刑亦屬妥適，應予維持。被告等上訴意旨均否認犯行，
    並各執前詞，指摘原判決不當，皆無理由，應予駁回。又被告乙○○前開撤銷改
    判部分所處有期徒刑一年二月，及上訴駁回部分所處有期徒刑三月，應依法定其
    應執行刑，爰併諭知如主文第四項所示。
據上論斷，應依刑事訴訟法第三百六十八條、第三百六十九條第一項前段、第三百六
十四條、第二百九十九條第一項前段，道路交通管理處罰條例第八十六條第一項，刑
法第二百七十六條第二項、第五十一條第五款，罰金罰鍰提高標準條例第一條前段，
判決如主文。
本案經檢察官甲○○到庭執行職務。
中      華      民      國　    九十三     年    十二     月   二十三 　日
　　　　　　　　　　　　　　　　臺灣高等法院臺中分院刑事第六庭
　　　　　　　　　　　　　　　　　　　審判長法　官　李  文  雄
　　　　　　　　　　　　　　　　　　　　　　法  官　陳　嘉　雄
　　　　　　　　　　　　　　　　　　　　　　法  官　邱　顯　祥
右正本證明與原本無異。
業務過失致死部分得上訴。
如不服本判決應於收受送達後十日內向本院提出上訴書狀，其未敘述上訴之理由者並
得於提起上訴後十日內向本院補提理由書（均須按他造當事人之人數附繕本）。
　　　　　　　　　　　　　　　　　　　　　　書記官  陳  桂  芬
中      華      民      國　    九十三     年    十二     月   二十四 　日
                                                                        Ｒ
